---
title: "Bahnhof"
author: "Edmund Krain und Amos Gross"
date: "01.08.2023"
editor: visual
format: 
  html:
    fig-width: 8
    fig-height: 4
toc: true
toc-depth: 3
execute:
  cache: true
---

## Fragestellung {#sec-Fragestellung}

Jeder kennt das Problem mit der Bahn Freunde oder Bekannte am Land zu besuchen.
Die langsamen Regionalbahnen halten an gefühlt jeder Ortschaft, nur nicht der wo man hin will.
Wenn man anschließend den Bus verpasst, der dort 2 mal die Woche fährt, hinterfragt man schnell, wie es zur heutigen Bahnhofsverteilung gekommen ist.
Einflussfaktoren bedingen sich unteranderem historisch, politisch (bspw. durch die Privatisierung der Bahn in 1994) oder durch wirtschaftlichen oder sozialen Druck (bspw. Bevölkerungswachstum in einer Stadt).
Unter diesem Hintergrund stellt sich die Frage, inwiefern Bahnhöfe trotz der vielen Einflussfaktoren fair verteilt sind.

todo: ohne pol. hintergrund die daten anschauen

## Datenquellen

Um die Frage in @sec-Fragestellung zu beantworten wird ein Datensatz der Deutschen Bahn mit allen deutschen Bahnstationen analysiert[^1].
Der Datensatz enthält Addresse, Verkehrsbund und Verwaltungsdaten für die Bahnstationen.
Zusätzlich werden Datensätze mit Bevölkerungs-, Bundesland- und Postleitzahldaten[^2] [^3] ergänzt um einen späteren Abgleich möglich zu machen.
Intuitiv wird erwartet, dass der Datensatz die ungleiche Verteilung zwischen Bahnhöfen im Land und der Stadt wiederspeigelt, aber im bundesweiten Vergleich alle ländlichen und städischen Gebieten ähnlich sind.

[^1]: DB RegioNetz Infrastruktur GmbH, "Stationsdaten", <https://data.deutschebahn.com/dataset/data-stationsdaten.html>, 20.03.2020
[^2]: Schwochow Softwareentwicklung, "Postleitzahl mit Einwohnerzahl", <https://www.suche-postleitzahl.org/downloads>, 14.02.2022
[^3]: Hijmans, Robert J., University of California, Berkeley. Museum of Vertebrate Zoology. "First-level Administrative Divisions, Germany, 2015",  <https://geodata.lib.utexas.edu/catalog/stanford-nh891yz3147>, 2015


## Laden der Daten

In diesem Abschnitt werden die Daten aus den Datenquellen mit R eingelesen und bereinigt. Stationsdaten und geographische Daten werden seperat behandelt.

```{r}
#| output: false
#| echo: false

library(tidyverse)
library(ggmap)
library(broom)
library(sf)
library(cowplot)
library(reshape2)
library(RColorBrewer)
```

### Stationsdatensatz

```{r}
#| output: false
#| code-fold: true

# PLZ as char to enable checks of PLZ starting with 0
bahnhof <- read_delim("./data/bahnhof.csv", delim = ";", col_types = "cccdccdcccc")

bahnhof[bahnhof$`Bf. Nr.` == "8268", c("PLZ", "Ort")] <- list("60549", "Frankfurt")
bahnhof[bahnhof$`Bf. Nr.` == "8353", c("Straße", "PLZ", "Ort")] <- list("Vareler Straße", "26349", "Jaderberg")
bahnhof[bahnhof$`Bf. Nr.` == "8256", c("Straße", "PLZ", "Ort")] <- list("Oberaustraße", "83026", "Rosenheim")
bahnhof[bahnhof$`Bf. Nr.` == "8298", c("Straße", "PLZ", "Ort")] <- list("Schlosswald 20z", "09114", "Chemnitz")
bahnhof[bahnhof$`Bf. Nr.` == "8276", c("Straße", "PLZ", "Ort")] <- list("Mockauer Straße 123", "04357", "Leipzig")
bahnhof[bahnhof$`Bf. Nr.` == "8233", c("Straße", "PLZ", "Ort")] <- list("Am Stadtrand", "06406", "Bernburg")
bahnhof[bahnhof$`Bf. Nr.` == "8288", c("Straße", "PLZ", "Ort", "Bf DS 100Abk.")] <- list("Mühlenweg 4", "48734", "Reken", "EREK")
bahnhof[bahnhof$`Bf. Nr.` == "8314", "Straße"] <- "Zweibrückenstraße 13"
bahnhof[bahnhof$`Bf. Nr.` == "5827", "Straße"] <- "Feldkirchener Straße"

bahnhof$PLZ[nchar(bahnhof$PLZ) == 4] <- paste("0", bahnhof$PLZ[nchar(bahnhof$PLZ) == 4], sep = "") # add 0 to falsely labeled  PLZ in Sachsony
sapply(bahnhof, function(x) (sum(is.na(x)))) # check if NAs left -> all found
length(unique(bahnhof$`Bf. Nr.`)) == nrow(bahnhof) # Bf. Nr. is indeed unique
nrow(bahnhof)

bahnhof <- bahnhof %>% 
  mutate_at(vars(`Kat. Vst`), factor) # convert category from dbl to fct

```

Der Stationsdatensatz beinhaltet die genaue Adresse (`PLZ`, `Ort`, `Straße`, `Bundesland`), Namen (`Station`), Regionalbereich (`RB`), Bahnhofnummer (`Bf. Nr.`), Abkürzung (`Bf DS 100Abk.`), Aufgabenträger (`Aufgabenträger`), Bahnhofsmanagement (`BM`) und Kategorie (`Kat. Vst`) aller Stationen der deutschen Bahn.
Bis auf die Kategorie und Bahnhofnummer sind alle Spalten Zeichenketten.
Die Postleitzahl wird als Zeichenkette spezifiziert um eine spätere Auswertung führenden "0"-Ziffern zu erleichtern.
Die Stations Kategorie wird als *factor* aufgefasst und die Bahnhofsnummer als Zahl.

Insgesammt zehn Zeilen enthalten `NA`s. Diese können aber mit den Stationswebseiten der Deutschen Bahn[^4] ergänzt werden.
Einzelne Postleitzahlen (überwiegend in Sachsen) mangeln eine führende "0". 
Diese wird ebenfalls ergänzt.

Allgemein lässt sich aussagen, dass der Datensatz mit `r nrow(bahnhof)` Stationen nahezu alle der 5693  [^5] Personenbahnhöfen enthält und daher relativ vollständig ist. 

[^4]: Deutsche Bahn, "bahnhof.de", <https://www.bahnhof.de/>, 2022
[^5]: Deutsche Bahn, "Integrierter Bericht 2021", <https://ibir.deutschebahn.com/2021/fileadmin/pdf/DB21_DuF_d_web_01.pdf>, 2022

### Geographische Daten

```{r}
#| output: false
#| code-fold: true

german_plz <- st_read("./data/german_plz")

german_states <- st_read(dsn = "data/german_states/")
german_states$name_1[german_states$id_1 == "1"] <- "Baden-Württemberg"
german_states$name_1[german_states$id_1 == "16"] <- "Thüringen"
german_states$population <- c(
  11124642,
  13176989,
  3677472,
  2537868,
  676463,
  1853935,
  6295017,
  1611160,
  8027031,
  17924591,
  4106485,
  982348,
  4043002,
  2169253,
  2922005,
  2108863
)

german_states$area <- c(
  35747.83,
  70541.57,
  891.12,
  29654.43,
  419.37,
  755.09,
  21115.64,
  23295.22,
  47709.80,
  34112.44,
  19858,
  2571.11,
  18449.93,
  20456.51,
  15800.54,
  16202.35
)
```

Für die Kartenanalysen dieser Arbeit werden Polygonaldaten in Form von Shapefiles verwendet.
Miteinbezogen wird ein Datensatz mit Bundesländern [^3] und einer mit allen Postleitzahlen [^2].
Der Postleitzahldatensatz enthält Populations- und Flächendaten (`einwohner`, `qkm`).
Der Bundesländerdatensatz wird manuel um diese Daten ergänzt [^6].


[^6]: Statistisches Bundesamt, "Fläche und Bevölkerung nach Ländern", <https://www.statistikportal.de/de/bevoelkerung/flaeche-und-bevoelkerung>, 25.11.2022

## Analyse der Daten

todo text

### Lagenanalyse der Stationen
Ein erster Überblick soll mithilfe einer Karte alle Bahnhöfe in Deutschland erstellt werden.
Die in dem Stationsdatensatz enthaltenen Adressen werden mithilfe von `ggmap` auf Längen- und Breitengrade übersetzt.

```{r}
#| eval: false
stations_geo_loc <- geocode(paste(bahnhof$Straße, bahnhof$Ort, sep = " "))
```

```{r}
#| eval: false
#| echo: false

# Exported to csv as to not require an API key
write_csv(stations_geo_loc, "data/locations.csv")
```

```{r}
#| echo: false
stations_geo_loc <- read_csv("data/locations.csv", show_col_types = FALSE)
```


```{r}
#| output: false
#| code-fold: true


stations_geo_loc <- read_csv("data/locations.csv", show_col_types = FALSE)

# filter out invalid locations (outside of Germany) and train stations ggmaps couldn't find
previous_len <- nrow(stations_geo_loc)
stations_geo_loc <- stations_geo_loc[!stations_geo_loc$bahnhof_index %in% c(4651,654,1937,2794,2807,3080,184,4851,559,3622,2703,2305,3494,3160,3084), ]
stations_geo_loc <- stations_geo_loc %>%
  filter(!is.na(lat) & !is.na(lon) & lon > 0)
 nrow(stations_geo_loc) / previous_len # we have presumably correct geolocations of 98% of the provided rows
stations_geo_loc <- left_join(stations_geo_loc, rowid_to_column(bahnhof, "bahnhof_index"), by = c("bahnhof_index" = "bahnhof_index"))

```

Anschließend werden falsche Koordinaten und Stationen, die nicht gefunden werden konnten herrausgefiltert.
Die bearbeiteten Daten beinhaltet letztendlich `r nrow(stations_geo_loc) / previous_len * 100`% der ursprünglichen Stationen.
Mithilfe dieser Daten und des Bundesland Shapefiles lässt sich nun die Karte aller Bahnstationen erstellen (s. @fig-station-map)

```{r}
#| code-fold: true

# used in multiple plots
bahn_map_theme <- theme(
  axis.line = element_blank(), 
  axis.title = element_blank(), 
  axis.text = element_blank(), 
  panel.background = element_blank(), 
  panel.grid = element_blank(), 
  axis.ticks = element_blank()
)
```

```{r}
#| label: fig-station-map
#| fig-cap: Karte aller Bahnstationen
ggplot() +
  geom_sf(data = german_states, color = "lightgrey") +
  geom_point(
    stations_geo_loc,
    mapping = aes(x = lon, y = lat),
    size = 0.01 
  ) +
  bahn_map_theme
```

Städte sind auf der Karte leicht als Bahnhofs-Cluster zu erkennen.
Ausgehend von den Großstäden breiten sich Bahnhöfe im Umland aus und binden kleinere Städte an das Bahnnetz.
Zusätzlich sind zwischen den Städten die einzelnen Bahnstrecken zu erkennen.
Bezogen auf die Fragestellung lässt sich durch die Karte leicht erkennen, dass sich Bahnhöfe erwartungsgemäß eher in städtische Regionen häufen als in ländlichen.
<!-- Erwartungsgemäß sind ländliche Gebiete durch welche Bahnstrecken gehen (die Städte mit einender verbinden) besser angebunden als ländliche Gegenden die nich auf solchen Strecken liegen. -->

Einfärben der Kategorien und Aufgabenträger ist ebenfalls interessant (s. ).

Im Datensatz sind die Stationen des Datensatzes in sieben Bahnhofskategorien aufgeteilt.
Bahnhöfe werden nach angebotenen Leistungsmerkmalen, wie bspw. dem Vorhandensein technischer Stufenfreiheit, Service-Personal oder der Größe des Bahnhofs nach Anzahl der Reisenden/Zughalten kategorisiert.
Bahnhöfe der Kategorie 1 verfügen über die größte und leistungsstärkste Infrastruktur und sind häufig als Hauptbahnhöfe in Großstädten zu finden.
Bahnhöfe der Kategorie 7 hingegen besitzen sehr einfache bzw. geringe Infrastruktur und werden nur wenig frequentiert. [^31]

In @fig-colored-station-map wird die Karte der Bahnstationen im bezug auf diese Kategorien eingefärbt.
Der Transparenzeffekt soll dazu dienen die dominanten Farben in Clustern ersichtlich zu machen.

```{r}
#| label: fig-colored-station-map
#| fig-cap: Karte aller Bahnstationen mit eingefärbten Kategorien

ggplot() +
  geom_sf(data = german_states) +
  geom_point(
    stations_geo_loc,
    mapping = aes(x = lon, y = lat, color = `Kat. Vst`),
    size = 0.3,
    alpha = 0.1
  ) +
  scale_color_manual(values = c(
    "black", "blue", "green", "yellow", "red", "orange", "pink"
  )) +
  labs(color = "Kategorie") +
  guides(colour = guide_legend(override.aes = list(size=1, alpha = 1))) +
  bahn_map_theme
```

Besonders im Vergleich der Größeren Städte fällt auf, dass nicht alle Bahnhofscluster gleich eingefärbt sind.
So ist bspw. Stuttgart grün (Kategorie 3), Nürnberg rot (Kategorie 5) und München gelb (Kategorie 4).
Im Umkehrschluss bedeutet das, dass bestimmte Städte bessere und kostenintensivere Bahnhofsinfrastruktuktur erhalten als andere (mehr dazu in @sec-bahnhofsanzahl). 

Eine potentielle Ursache wird bei Betrachtung der Aufgabenträger ersichtlich (s. @fig-colored-station-map-responsible).
Ähnlich wie in @fig-colored-station-map wird hierbei die Karte eingefärbt, da es zu keinen Überlappungen kommt kann hier auf den Transparenzwert verzichtet werden.

```{r}
#| label: fig-colored-station-map-responsible
#| fig-cap: Karte aller Bahnstationen mit eingefärbten Aufgabenträgern

ggplot() +
  geom_sf(data = german_states) +
  geom_point(
    stations_geo_loc,
    mapping = aes(x = lon, y = lat, color = Aufgabenträger),
    size = 0.1,
    show.legend = T
  ) +
  scale_color_hue(labels = c("BEG", "HVV", "LNVG", "NVBW", "NASA", "VMT", "NSH", "NVV", "Region Hannover", "RVB", "RMV", "Bremen", "Region Stuttgart", "VVO", "VMV", "VBB", "VBB", "VRN", "ZVNL", "NVR", "NWL", "Vogtland", "ZPS", "SPNV-Nord", "SPNV-Süd", "VMS", "ZVON", "AöR")) +
  bahn_map_theme
```

Bemerkbar ist: todo text

 * städte haben cluster an categorie 4
 * stuttgart hat als einzige stadt cat 3 -> wgn unterschiedlichem verkerhrsbund (s. discord für quelle und erklärung)
 * ländliche gegenden haben  cat 5-7 => folglich schlechtere bahnhöfe
 * wesentlich höherer cat 7 anteil im Norden! -> Benötigt evtl. anderen Graphen
 
[^31]: Deutsche Bahn, "Die sieben Bahnhofskategorien",  <https://web.archive.org/web/20130417011010/http://www.deutschebahn.com/de/geschaefte/infrastruktur/bahnhof/bahnhofs_kategorien.html>, 2012


### Top 12 Städte nach Bahnhofanzahl {#sec-bahnhofsanzahl}

<!-- warum top12? -->

todo: text einleitung /überleitung

Zur Vorbereitung wird das data frame "bahnhof" nach Orten gruppiert und die Häufigkeit jedes Ortes berechnet. Diese Häufigkeiten werden in einem neuen data frame namens "n.orte" gespeichert und in absteigender Reihenfolge sortiert. Danach wird das data frame "top12" erstellt, indem die Zeilen des ursprünglichen data frames "bahnhof" ausgewählt werden, die sich auf die Top 12 Orte beziehen. Schließlich wird das data frame "top12" mit dem sortierten data frame "n.orte.order" verbunden, um die Häufigkeit jedes Ortes hinzuzufügen. Anschließend wird mit ggplot ein Balkendiagramm erstellt, das die Anzahl der Bahnhöfe in den Top 12 Städten anzeigt und die Bahnhofskategorien farblich unterscheidet. Es wird die gleiche Farbpallette wie in TODO fig oben und @fig-bar-bundeslander verwendet.

| Kategorie | Beschreibung                 |
| --------- | ---------------------------- |
| 1         | Fernbahnhof (Hbf)            |
| 2         | Hbf größerer Städte          |
| 3         | Hbf kleiner/mittleren Städte |
| 4         | Regionalbahnhof              |
| 5         | Stadtteilbahnhof             |
| 6         | Kleiner Bahnhof              |
| 7         | Sehr kleiner Bahnhof         |

: Beschreibung der Bahnhofskategorien {tbl-colwidths="[25,50]"}

```{r}
#| code-fold: true
#| label: fig-top12
#| fig-cap: Top 12 Städte nach Bahnhöfen

n.orte <- (table(bahnhof$Ort))
n.orte.order <- as.data.frame(n.orte[order(n.orte, decreasing = T)])

top12 <- filter(bahnhof, Ort %in% n.orte.order[1:12,]$Var1)

top12 <- top12 %>% left_join(n.orte.order, by = c("Ort" = "Var1")) 

ggplot(data=top12) +
  geom_bar(
    aes(
      x=reorder(Ort, Freq, decreasing = T), 
      fill=`Kat. Vst`
    )
  ) + 
  theme(
    axis.title.x = element_blank(),
    axis.text.x = element_text(angle = -20, hjust = 0)
  ) + 
  labs(
    y = "Anzahl Bahnhöfe",
    fill = "Bahnhofskategorie"
  ) +
  scale_fill_manual(values = c(
    "black", # Fernbahnof (Hbf)
    "blue", # Hbf größerer Städte
    "green", # Hbf kleiner/mittleren städten
    "yellow2", # regionalbahnhof
    "orangered", # stadtteilbahnhof
    "orange", # landbahnof
    "pink" # ultra landbahnhof
  ))

```


An @fig-top12 lassen sich folgende Erkenntnisse ableiten:

Berlin hat im Vergleich zu den anderen Städten deutlich mehr Bahnhöfe. Dies könnte darauf hindeuten, dass das gesamte Gebiet als Adresse "Berlin" geführt wird, wodurch die Anzahl der Bahnhöfe in der Stadt scheinbar überdurchschnittlich hoch ist.

München, Frankfurt und Stuttgart haben im Vergleich zu den anderen Städten verhältnismäßig mehr Bahnhöfe der Kategorie 3. Dies ist auch in Figure @fig-colored-station-map sichtbar, da hier in der rechten Karte mit leicht transparenten Punkten in diesen Städten die Kategorie 3 deutlich ausgeprägter ist.


### Vergleich auf Bundesländerebene

In diesem Abschnitt werden die Bahnhofsdaten auf Bundesländerebene analysiert. Hierbei werden auch die Daten zur Einwohnerzahl in Betrachtung gezogen.

Zunächst wird ein ähnliches Diagramm zu @fig-top12 erstellt mit dem unterschied, dass hier nach Bundesländern gruppiert wird. Somit ist die Datenmanipulation für diesen Teil auch sehr ähnlich.


```{r}
#| code-fold: true
#| label: fig-bar-bundeslander
#| fig-cap: Bundesländer nach Bahnhöfen


n.bundesland <- (table(bahnhof$Bundesland))
n.bundesland.order <- as.data.frame(n.bundesland[order(n.bundesland, decreasing = T)])

bahnhof.bundesland <- bahnhof %>% left_join(n.bundesland.order, by = c("Bundesland" = "Var1")) 


ggplot(data=bahnhof.bundesland) +
  geom_bar(
    aes(
      x=reorder(Bundesland, Freq, decreasing = T), 
      fill=`Kat. Vst`
    )
  ) + 
  theme(
    axis.title.x = element_blank(),
    axis.text.x = element_text(angle = -20, hjust = 0)
  ) + 
  labs(
    y = "Anzahl Bahnhöfe",
    fill = "Bahnhofskategorie"
  ) +
  scale_fill_manual(values = c(
    "black", # Fernbahnof (Hbf)
    "blue", # Hbf größerer Städte
    "green", # Hbf kleiner/mittleren städten
    "yellow2", # regionalbahnhof
    "orangered", # stadtteilbahnhof
    "orange", # landbahnof
    "pink" # ultra landbahnhof
  ))

```

Im Vergleich zu @fig-top12 ist es auffällig, dass es deutlich mehr Bahnhöfe der Kategorie 6 als der Kategorie 4 gibt. Generell ist eine stärkere tendenz in Richtung kleinere Bahnhöfe zu erkennen. Dies lässt sich erklären, da die Bahnhöfe nicht nur noch in städtischem Gebiet, sondern auch vermehrt in ländlichem Gebiet liegen. Dies ist dadurch geschuldet, dass nun ein Länderdurchschnitt und kein Stadtdurchschnitt genommen wird. Auch sieht man, dass die drei Stadtstaaten (Berlin, Hamburg und Bremen) im Vergleich zu den anderen Städten eine andere Verteilung der Bahnhöfe haben.




#### Karten auf Bundesländerebene

In diesem Abschnitt werden nun weitere Bundesländerdaten (wie Einwohner und Fläche) zur Analyse hinzugefügt.


Hierzu wird dem Dataframe *german_states* die Anzahl der Bahnhöfe in diesem Bundesland hinzugefügt. Darauf werden 3 Karten zur Befölkerungsdichte, Bahnhofsdichte und Anzahl Bahnhöfe pro Person erstellt. Diese werden nebeneinander angezeigt um die verschiedenen Daten gut vergleichen zu können.
```{r}
#| code-fold: true

german_states_weighted <- left_join(
  german_states,
  bahnhof %>%
    count(Bundesland),
  by = c("name_1" = "Bundesland")
)

heatmap_theme <- bahn_map_theme +
  theme(legend.position = "bottom", legend.title=element_blank())

population_per_train_theme <- scale_fill_gradient(trans = "log", labels = c(0.0001, 0.00005), breaks = c(0.0001, 0.00005)) 

# Heatmap of station density
population_per_train <- ggplot(data = german_states_weighted) +
  geom_sf(
    aes(fill = n/population)
  ) +
  heatmap_theme +
  population_per_train_theme

population_density_theme <- scale_fill_gradient(trans = "log", labels = c(150, 500, 2000), breaks = c(150, 500, 2000))

population_density <- ggplot(data = german_states_weighted) +
  geom_sf(
    aes(fill = population/area)
  ) +
  heatmap_theme +
  population_density_theme

train_density_theme <- scale_fill_gradient(trans = "log", labels = c(0.01, 0.02, 0.5, 0.1), breaks = c(0.01, 0.02, 0.05, 0.1))

train_density <- ggplot(data = german_states_weighted) +
  geom_sf(
    aes(fill = n/area)
  ) +
  heatmap_theme +
  train_density_theme

plot_tripple_comparison <- function(population_density, train_density, population_per_train) {
  plot_grid(population_density, train_density, population_per_train, nrow = 1, labels = c("Bevölkerungsdichte", "Bahnhofdichte (1/qkm)", "Bahnhof pro Person"), hjust = 0)  
}

plot_tripple_comparison(population_density, train_density, population_per_train)

```

In allen drei Karten stechen die Stadtstaaten herraus. Auch kann man die dritte Karte als Verhältnissdiagramm zu den ersten Beiden ansehen (1: n/population 2: population/area 3: n/area als Verhältniss von 1 und 2). So könnte man aus den ersten Karten geographische Zusammenhänge erahnen, welche durch die dritte Karte revidiert werden. Hierdurch wird die initiale Vermutung bestätigt, dass es Unterschiede zwischen Stadt und Land gibt aber es keine klaren unterschiede im Bundesländervergleich gibt. Dies heißt trotzdem nicht, dass es keine Unterschiede gibt und alle Bundesländer gleich aufgestellt sind.


### Mehr Granularität durch Postleitzahlen

todo: text einleitung

todo: text datenmanipulation & plotting mit erklärung log.scala
```{r}
#| label: plz-ziffern

#todo text wird nochmal verwendet
german_plz_weighted <- left_join(
  german_plz,
  bahnhof %>%
    count(PLZ) %>%
    replace_na(list(n = 0)),
  by = c("plz" = "PLZ")
)

grouped_plz <- german_plz_weighted %>%
  mutate(leitgruppe = substring(plz, 1, 2)) %>%
  group_by(leitgruppe) %>%
  summarise(
    einwohner = sum(einwohner),
    bahnhof_num = sum(n, na.rm = T)
  )

grouped_plz$qkm <- st_area(grouped_plz)
grouped_plz <- grouped_plz %>% mutate(qkm = as.numeric(qkm))

population_per_train <- ggplot(grouped_plz) +
  geom_sf(aes(fill = einwohner/bahnhof_num)) +
  scale_fill_gradient(trans = "log", labels = c(10000, 25000, 50000), breaks = c(10000, 25000, 50000)) +
  heatmap_theme

population_density <- ggplot(grouped_plz) +
  geom_sf(aes(fill = einwohner/qkm)) +
  scale_fill_gradient(trans = "log", labels = c(0.0001, 0.001, 0.005), breaks = c(0.0001, 0.001, 0.005)) +
  heatmap_theme

train_density <- ggplot(grouped_plz) +
  geom_sf(aes(fill = bahnhof_num/qkm)) +
  scale_fill_gradient(trans = "log", labels = c(4e-09, 1e-08, 3e-07), breaks = c(4e-09, 5e-08, 3e-07)) +
  heatmap_theme

plot_tripple_comparison(population_density, train_density, population_per_train)
```

todo: text erkentnisse

#### volle plz todo

todo?: text einleitung oder schon oben  mit drin

Datentransformation:

todo: text datenmanipulation
```{r}
#| output: false

german_plz_weighted <- german_plz_weighted %>%
  mutate(
    ratio1 = einwohner/n,
    ratio2 = einwohner/qkm,
    ratio3 = n/qkm,
  ) %>%
  replace_na(list(n = 0, ratio1 = 0, ratio2 = 0, ratio3 = 0))

# TODO (obersten 2 sind flughäfen)
# german_plz_weighted %>% arrange((ratio2))
```

todo: text datenqualität

Plotting:
```{r}
#| warning: false
#| label: plz-tripple-plot

# wir sehen wesentlich breiteren ausbau im osten (mehr plz haben bahnhöfe)
p1 <- ggplot(data = german_plz_weighted) +
  geom_sf(
    aes(fill = ratio1),
    linewidth = 0.01
  ) +
  scale_fill_gradient(name = "Bevölkerung pro Bahnhof", trans = "log") +
  theme(legend.position = "bottom")

p2 <- ggplot(data = german_plz_weighted) +
  geom_sf(
    aes(fill = ratio2),
    linewidth = 0.01
  ) +
  scale_fill_gradient(name = "Bevölkerungsdichte", trans = "log") +
  theme(legend.position = "bottom")

p3 <- ggplot(data = german_plz_weighted) +
  geom_sf(
    aes(fill = ratio3),
    linewidth = 0.01
  ) +
  scale_fill_gradient(name = "Bahnhofsdichte", trans = "log") +
  theme(legend.position = "bottom")

plot_grid(p2, p3, p1, nrow = 1)
```

todo: text erkentnisse


### Bahnhoskategorien nach Einwohner

todo text: im vergleich zu oben & erkentnisse daraus


```{r}
ggplot(german_plz_weighted %>% group_by(n) %>% filter(n() >= 25)) +
  geom_boxplot(aes(x = n, y = einwohner, fill = n, group = n))
# ggplot(german_plz_weighted %>% group_by(n) %>% filter(n() >= 25)) +
#   geom_violin(aes(x = n, y = einwohner, fill = n, group = n))
```


### Versuch auf einem Grid

todo: text einleitung

todo: text datenmanupulation

todo: graph cleanen
```{r}
germany_matrix <- matrix(rep(0, 50*80), nrow = 50, ncol = 120)

# we need it to be sequential
for(x in 1:nrow(stations_geo_loc)) {
  lon <- round((stations_geo_loc[x, "lon"] - 5.5) * 5)[1, 1]
  lat <- round((stations_geo_loc[x, "lat"] - 46) * 12)[1, 1]
  germany_matrix[lon, lat] <- germany_matrix[lon, lat] + 1
}

germany_df <- melt(germany_matrix, c("x", "y"), value.name = "z")
germany_df$z[germany_df$z == 0] = NA

ggplot(germany_df, aes(x, y, fill =z)) +
  geom_tile() +
  scale_fill_continuous(na.value = "white") +
  theme(aspect.ratio = 3/2) +
  bahn_map_theme + 
  labs(fill = "Bahnhöfe")

```

todo: erkenntnisse




### Fun facts
Folgende Erkenntnisse passen nicht ganz zur Fragestellung, sind aber dennoch interessant.


#### Prozentsatz an Bahnhöfen mit "Bahnhof" in Adresse
```{r}
#| output: false

address.percentage <- bahnhof %>%
  filter(grepl("Bahnhof", Straße)) %>%
  count(.) / nrow(bahnhof)
```


Folgender Prozentsatz an Bahnhöfen ist an einer Adresse mit "Bahnhof": `r address.percentage`%


## Fazit !TODO!

Erkenntnisse aus Daten:

* Viele Lücken in Bahnhofskarte
* (Bahnhofmenge korreliert leicht mit Einwohneranzahl)
* ....

Liste was man noch hätte machen können: todo

- postleitzahl an de grenze


<!-- ## Quellen -->

<!-- - Bevölkerungsdaten: https://www.suche-postleitzahl.org/downloads -->
<!-- - Stationsdaten: https://data.deutschebahn.com/dataset/data-stationsdaten.html -->
<!-- - Shapefiles: https://geodata.lib.utexas.edu/catalog/stanford-nh891yz3147 -->
<!-- - Bahnhofsanzahl Deutschland: https://www.deutschebahn.com/pr-hamburg-de/DB-im-Norden-1/Regionale-Themen/Bahnhoefe-der-Deutschen-Bahn-6121238 -->
