---
title: "Bahnhof"
author: "Edmund Krain und Amos Gross"
date: "01.08.2023"
editor: visual
format: 
  html:
    theme:
      light: flatly
      dark: darkly
    fig-width: 8
    fig-height: 4
    number-sections: true
toc: true
toc-depth: 3
execute:
  cache: true
---

## Fragestellung {#sec-Fragestellung}

Jeder kennt das Problem mit der Bahn Freunde oder Bekannte am Land zu besuchen. Die langsamen Regionalbahnen halten an gefühlt jeder Ortschaft, nur nicht der wo man hin will. Wenn man anschließend den Bus verpasst, der dort 2 mal die Woche fährt, hinterfragt man schnell, wie es zur heutigen Bahnhofsverteilung gekommen ist. Einflussfaktoren bedingen sich unter anderem historisch, politisch (bspw. durch die Privatisierung der Bahn in 1994) oder durch wirtschaftlichen oder sozialen Druck (bspw. Bevölkerungswachstum in einer Stadt). Unter diesem Hintergrund stellt sich die Frage, inwiefern Bahnhöfe trotz der vielen Einflussfaktoren fair verteilt sind und welche anderen interessanten Erkenntnisse man aus der Verteilung der Bahnhöfe in Deutschland gewinnen kann.

todo: ohne pol. hintergrund die daten anschauen

## Datenquellen

Um die Frage in @sec-Fragestellung zu beantworten wird ein Datensatz der Deutschen Bahn mit allen deutschen Bahnstationen analysiert[^1]. Der Datensatz enthält Addresse, Verkehrsbund und Verwaltungsdaten für die Bahnstationen. Zusätzlich werden Datensätze mit Bevölkerungs-, Bundesland- und Postleitzahldaten[^2] [^3] ergänzt um einen späteren Abgleich möglich zu machen. Intuitiv wird erwartet, dass der Datensatz die ungleiche Verteilung zwischen Bahnhöfen im Land und der Stadt wiederspeigelt, aber im bundesweiten Vergleich alle ländlichen und städischen Gebieten ähnlich sind.

[^1]: DB RegioNetz Infrastruktur GmbH, "Stationsdaten", <https://data.deutschebahn.com/dataset/data-stationsdaten.html>, 20.03.2020

[^2]: Schwochow Softwareentwicklung, "Postleitzahl mit Einwohnerzahl", <https://www.suche-postleitzahl.org/downloads>, 14.02.2022

[^3]: Hijmans, Robert J., University of California, Berkeley. Museum of Vertebrate Zoology. "First-level Administrative Divisions, Germany, 2015", <https://geodata.lib.utexas.edu/catalog/stanford-nh891yz3147>, 2015

## Laden der Daten

In diesem Abschnitt werden die Daten aus den Datenquellen mit R eingelesen und bereinigt. Stationsdaten und geografische Daten werden separat behandelt.

```{r}
#| output: false
#| echo: false

library(tidyverse)
library(ggmap)
library(broom)
library(sf)
library(cowplot)
library(reshape2)
library(RColorBrewer)
```

### Stationsdatensatz

```{r}
#| output: false
#| code-fold: true

# PLZ as char to enable checks of PLZ starting with 0
bahnhof <- read_delim("./data/bahnhof.csv", delim = ";", col_types = "cccdccdcccc")

bahnhof[bahnhof$`Bf. Nr.` == "8268", c("PLZ", "Ort")] <- list("60549", "Frankfurt")
bahnhof[bahnhof$`Bf. Nr.` == "8353", c("Straße", "PLZ", "Ort")] <- list("Vareler Straße", "26349", "Jaderberg")
bahnhof[bahnhof$`Bf. Nr.` == "8256", c("Straße", "PLZ", "Ort")] <- list("Oberaustraße", "83026", "Rosenheim")
bahnhof[bahnhof$`Bf. Nr.` == "8298", c("Straße", "PLZ", "Ort")] <- list("Schlosswald 20z", "09114", "Chemnitz")
bahnhof[bahnhof$`Bf. Nr.` == "8276", c("Straße", "PLZ", "Ort")] <- list("Mockauer Straße 123", "04357", "Leipzig")
bahnhof[bahnhof$`Bf. Nr.` == "8233", c("Straße", "PLZ", "Ort")] <- list("Am Stadtrand", "06406", "Bernburg")
bahnhof[bahnhof$`Bf. Nr.` == "8288", c("Straße", "PLZ", "Ort", "Bf DS 100Abk.")] <- list("Mühlenweg 4", "48734", "Reken", "EREK")
bahnhof[bahnhof$`Bf. Nr.` == "8314", "Straße"] <- "Zweibrückenstraße 13"
bahnhof[bahnhof$`Bf. Nr.` == "5827", "Straße"] <- "Feldkirchener Straße"

bahnhof$PLZ[nchar(bahnhof$PLZ) == 4] <- paste("0", bahnhof$PLZ[nchar(bahnhof$PLZ) == 4], sep = "") # add 0 to falsely labeled  PLZ in Sachsony
sapply(bahnhof, function(x) (sum(is.na(x)))) # check if NAs left -> all found
length(unique(bahnhof$`Bf. Nr.`)) == nrow(bahnhof) # Bf. Nr. is indeed unique
nrow(bahnhof)

bahnhof <- bahnhof %>% 
  mutate_at(vars(`Kat. Vst`), factor) # convert category from dbl to fct

```

Der Stationsdatensatz beinhaltet die genaue Adresse (`PLZ`, `Ort`, `Straße`, `Bundesland`), Namen (`Station`), Regionalbereich (`RB`), Bahnhofnummer (`Bf. Nr.`), Abkürzung (`Bf DS 100Abk.`), Aufgabenträger (`Aufgabenträger`), Bahnhofsmanagement (`BM`) und Kategorie (`Kat. Vst`) aller Stationen der Deutschen Bahn. Bis auf die Kategorie und Bahnhofnummer sind alle Spalten Zeichenketten. Die Postleitzahl wird als Zeichenkette spezifiziert, um eine spätere Auswertung führenden "0"-Ziffern zu erleichtern. Die Stations-Kategorie wird als *factor* aufgefasst und die Bahnhofsnummer als Zahl.

Insgesamt zehn Zeilen enthalten `NA`s. Diese können aber mit den Stationswebseiten der Deutschen Bahn[^4] ergänzt werden. Einzelne Postleitzahlen (überwiegend in Sachsen) mangeln eine führende "0". Diese wird ebenfalls ergänzt.

[^4]: Deutsche Bahn, "bahnhof.de", <https://www.bahnhof.de/>, 2022

Allgemein lässt sich aussagen, dass der Datensatz mit `r nrow(bahnhof)` Stationen nahezu alle der 5693 [^5] Personenbahnhöfen enthält und daher relativ vollständig ist.


[^5]: Deutsche Bahn, "Integrierter Bericht 2021", <https://ibir.deutschebahn.com/2021/fileadmin/pdf/DB21_DuF_d_web_01.pdf>, 2022

### Geographische Daten

```{r}
#| output: false
#| code-fold: true

german_plz <- st_read("./data/german_plz")

german_states <- st_read(dsn = "data/german_states/")
german_states$name_1[german_states$id_1 == "1"] <- "Baden-Württemberg"
german_states$name_1[german_states$id_1 == "16"] <- "Thüringen"
german_states$population <- c(
  11124642,
  13176989,
  3677472,
  2537868,
  676463,
  1853935,
  6295017,
  1611160,
  8027031,
  17924591,
  4106485,
  982348,
  4043002,
  2169253,
  2922005,
  2108863
)

german_states$area <- c(
  35747.83,
  70541.57,
  891.12,
  29654.43,
  419.37,
  755.09,
  21115.64,
  23295.22,
  47709.80,
  34112.44,
  19858,
  2571.11,
  18449.93,
  20456.51,
  15800.54,
  16202.35
)
```

Für die Kartenanalysen dieser Arbeit werden Polygonaldaten in Form von Shapefiles verwendet. Miteinbezogen wird ein Datensatz mit Bundesländern [^6] und einer mit allen Postleitzahlen [^7]. Der Postleitzahldatensatz enthält Populations- und Flächendaten (`einwohner`, `qkm`). Der Bundesländerdatensatz wird manuell um diese Daten ergänzt [^8].

[^6]: Hijmans, Robert J., University of California, Berkeley. Museum of Vertebrate Zoology. "First-level Administrative Divisions, Germany, 2015", <https://geodata.lib.utexas.edu/catalog/stanford-nh891yz3147>, 2015

[^7]: Schwochow Softwareentwicklung, "Postleitzahl mit Einwohnerzahl", <https://www.suche-postleitzahl.org/downloads>, 14.02.2022

[^8]: Statistisches Bundesamt, "Fläche und Bevölkerung nach Ländern", <https://www.statistikportal.de/de/bevoelkerung/flaeche-und-bevoelkerung>, 25.11.2022

## Analyse der Daten

Nachdem die Daten erfolgreich geladen sind, gilt es nun diese zu Analysieren.
Dabei wird zuerst die genaue Lageverteilung der Stationen betrachtet und anschließend in verschiedenen Granularitätsstufen mit Populationsdaten verglichen.
Ziel ist es Merkmale zu finden, die Hinweise darauf liefern, ob die Verteilung der Bahnhöfe in Deutschland gerecht ist.

### Lagenanalyse der Stationen

Ein erster Überblick soll mithilfe einer Karte alle Bahnhöfe in Deutschland erstellt werden. Die in dem Stationsdatensatz enthaltenen Adressen werden mithilfe von `ggmap` auf Längen- und Breitengrade übersetzt.

```{r}
#| eval: false
stations_geo_loc <- geocode(paste(bahnhof$Straße, bahnhof$Ort, sep = " "))
```

```{r}
#| eval: false
#| echo: false

# Exported to csv as to not require an API key
write_csv(stations_geo_loc, "data/locations.csv")
```

```{r}
#| echo: false
stations_geo_loc <- read_csv("data/locations.csv", show_col_types = FALSE)
```

```{r}
#| output: false
#| code-fold: true


stations_geo_loc <- read_csv("data/locations.csv", show_col_types = FALSE)

# filter out invalid locations (outside of Germany) and train stations ggmaps couldn't find
previous_len <- nrow(stations_geo_loc)
stations_geo_loc <- stations_geo_loc[!stations_geo_loc$bahnhof_index %in% c(4651,654,1937,2794,2807,3080,184,4851,559,3622,2703,2305,3494,3160,3084), ]
stations_geo_loc <- stations_geo_loc %>%
  filter(!is.na(lat) & !is.na(lon) & lon > 0)
 nrow(stations_geo_loc) / previous_len # we have presumably correct geolocations of 98% of the provided rows
stations_geo_loc <- left_join(stations_geo_loc, rowid_to_column(bahnhof, "bahnhof_index"), by = c("bahnhof_index" = "bahnhof_index"))

```

Anschließend werden falsche Koordinaten und Stationen, die nicht gefunden werden konnten, herausgefiltert. Die bearbeiteten Daten beinhaltet letztendlich `r nrow(stations_geo_loc) / previous_len * 100`% der ursprünglichen Stationen. Mithilfe dieser Daten und des Bundesland Shapefiles lässt sich nun die Karte aller Bahnstationen erstellen (s. @fig-station-map)

```{r}
#| code-fold: true

# used in multiple plots
bahn_map_theme <- theme(
  axis.line = element_blank(), 
  axis.title = element_blank(), 
  axis.text = element_blank(), 
  panel.background = element_blank(), 
  panel.grid = element_blank(), 
  axis.ticks = element_blank()
)
```

```{r}
#| label: fig-station-map
#| fig-cap: Karte aller Bahnstationen
ggplot() +
  geom_sf(data = german_states, color = "lightgrey") +
  geom_point(
    stations_geo_loc,
    mapping = aes(x = lon, y = lat),
    size = 0.01 
  ) +
  bahn_map_theme
```

Städte sind auf der Karte leicht als Bahnhofs-Cluster zu erkennen. Ausgehend von den Großstädten breiten sich Bahnhöfe im Umland aus und binden kleinere Städte an das Bahnnetz. Zusätzlich sind zwischen den Städten die einzelnen Bahnstrecken zu erkennen. Bezogen auf die Fragestellung lässt sich durch die Karte leicht erkennen, dass sich Bahnhöfe erwartungsgemäß eher in städtische Regionen häufen als in ländlichen. <!-- Erwartungsgemäß sind ländliche Gebiete durch welche Bahnstrecken gehen (die Städte mit einender verbinden) besser angebunden als ländliche Gegenden die nicht auf solchen Strecken liegen. -->

Einfärben der Kategorien und Aufgabenträger ist ebenfalls interessant (s. ).

Im Datensatz sind die Stationen des Datensatzes in sieben Bahnhofskategorien aufgeteilt. Bahnhöfe werden nach angebotenen Leistungsmerkmalen, wie bspw. dem Vorhandensein technischer Stufenfreiheit, Service-Personal oder der Größe des Bahnhofs nach Anzahl der Reisenden/Zughalten kategorisiert. Bahnhöfe der Kategorie 1 verfügen über die größte und leistungsstärkste Infrastruktur und sind häufig als Hauptbahnhöfe in Großstädten zu finden. Bahnhöfe der Kategorie 7 hingegen besitzen sehr einfache bzw. geringe Infrastruktur und werden nur wenig frequentiert. [^9]

| Kategorie | Beschreibung                 |
|-----------|------------------------------|
| 1         | Fernbahnhof (Hbf)            |
| 2         | Hbf größerer Städte          |
| 3         | Hbf kleiner/mittleren Städte |
| 4         | Regionalbahnhof              |
| 5         | Stadtteilbahnhof             |
| 6         | Kleiner Bahnhof              |
| 7         | Landhalt                     |
: Beschreibung der Bahnhofskategorien {tbl-colwidths="\[25,50\]"}


[^9]: Deutsche Bahn, "Die sieben Bahnhofskategorien", <https://web.archive.org/web/20130417011010/http://www.deutschebahn.com/de/geschaefte/infrastruktur/bahnhof/bahnhofs_kategorien.html>, 2012

In @fig-colored-station-map wird die Karte der Bahnstationen in Bezug auf diese Kategorien eingefärbt. Der Transparenzeffekt soll dazu dienen, die dominanten Farben in Clustern ersichtlich zu machen.

```{r}
#| label: fig-colored-station-map
#| fig-cap: Karte aller Bahnstationen mit eingefärbten Kategorien

ggplot() +
  geom_sf(data = german_states) +
  geom_point(
    stations_geo_loc,
    mapping = aes(x = lon, y = lat, color = `Kat. Vst`),
    size = 0.3,
    alpha = 0.1
  ) +
  scale_color_manual(values = c(
    "black", "blue", "green", "yellow", "red", "orange", "pink"
  )) +
  labs(color = "Kategorie") +
  guides(colour = guide_legend(override.aes = list(size=1, alpha = 1))) +
  bahn_map_theme
```

Besonders im Vergleich der größeren Städte fällt auf, dass nicht alle Bahnhofscluster gleich eingefärbt sind. So ist bspw. Stuttgart grün (Kategorie 3), Nürnberg rot (Kategorie 5) und München gelb (Kategorie 4). Im Umkehrschluss bedeutet das, dass bestimmte Städte bessere und kostenintensivere Bahnhofsinfrastruktuktur erhalten als andere (mehr dazu in @sec-bahnhofsanzahl).

Insbesondere Stuttgart fällt als Stadt mit den am höchst kategorisierten Bahnstationen auf (s. @fig-colored-station-map).
Eine potenzielle Ursache wird bei Betrachtung der Aufgabenträger ersichtlich (s. @fig-colored-station-map-responsible). Ähnlich wie in @fig-colored-station-map wird hierbei die Karte eingefärbt, da es zu keinen Überlappungen kommt kann hier auf den Transparenzwert verzichtet werden.

```{r}
#| label: fig-colored-station-map-responsible
#| fig-cap: Karte aller Bahnstationen mit eingefärbten Aufgabenträgern

ggplot() +
  geom_sf(data = german_states) +
  geom_point(
    stations_geo_loc,
    mapping = aes(x = lon, y = lat, color = Aufgabenträger),
    size = 0.1,
    show.legend = T
  ) +
  scale_color_hue(labels = c("BEG", "HVV", "LNVG", "NVBW", "NASA", "VMT", "NSH", "NVV", "Region Hannover", "RVB", "RMV", "Bremen", "Region Stuttgart", "VVO", "VMV", "VBB", "VBB", "VRN", "ZVNL", "NVR", "NWL", "Vogtland", "ZPS", "SPNV-Nord", "SPNV-Süd", "VMS", "ZVON", "AöR")) +
  guides(colour = guide_legend(override.aes = list(size=1, alpha = 1))) +
  bahn_map_theme
```

Im Gegensatz zu Bundesländern wie Bayern, Thüringen oder Sachsen-Anhalt hat Baden-Württemberg einen separaten Aufgabenträger für seine Hauptstadt.
Aufgabenträger finanzieren Bahninfrastruktur, Stationen und Bahnlinien.
Somit beeinflussen Aufgabenträger auch die Leistungen eines Bahnhofs, die die dessen Kategorie bestimmen.
Eine Trennung von Aufgabenträgern in Baden-Württemberg und Stuttgart könnte zu disproportionalen Finanzierungsmitteln führen und so Stuttgart ermöglicht haben, bessere Bahnhöfe zu bauen.
<!-- An Beispielen wie Dresdenn zeigt sich jedoch, dass eine solche Trennung nicht zwangshaft zu der eben vermuteten disproportionalen Finanzierung führen muss. -->

### Top 12 Städte nach Bahnhofanzahl {#sec-bahnhofsanzahl}

Um zu überprüfen, ob die in @fig-colored-station-map festgestellten Unterschiede zwischen Städten auch tatsächlich vorkommen und nicht bspw. aufgrund der Farbwahl in der Karte erscheinen, wird die Verteilung der Kategorien in den 12 größten deutschen Städten näher betrachtet.

Zur Vorbereitung wird das data frame `bahnhof` nach Orten gruppiert und die Häufigkeit jedes Ortes berechnet. Diese Häufigkeiten werden in einem neuen data frame namens `n.orte` gespeichert und in absteigender Reihenfolge sortiert. Danach wird das data frame `top12` erstellt, indem die Zeilen des ursprünglichen data frames `bahnhof` ausgewählt werden, die sich auf die Top 12 Orte beziehen. Schließlich wird das data frame `top12` mit dem sortierten data frame `n.orte.order` verbunden, um die Häufigkeit jedes Ortes hinzuzufügen. Anschließend wird mit `ggplot` ein Balkendiagramm erstellt, das die Anzahl der Bahnhöfe in den Top 12 Städten anzeigt und die Bahnhofskategorien farblich unterscheidet. Es wird die gleiche Farbpalette wie in @fig-colored-station-map und @fig-bar-bundeslander verwendet.


```{r}
#| code-fold: true
#| label: fig-top12
#| fig-cap: Top 12 Städte nach Bahnhöfen

n.orte <- (table(bahnhof$Ort))
n.orte.order <- as.data.frame(n.orte[order(n.orte, decreasing = T)])

top12 <- filter(bahnhof, Ort %in% n.orte.order[1:12,]$Var1)

top12 <- top12 %>% left_join(n.orte.order, by = c("Ort" = "Var1")) 

ggplot(data=top12) +
  geom_bar(
    aes(
      x=reorder(Ort, Freq, decreasing = T), 
      fill=`Kat. Vst`
    )
  ) + 
  theme(
    axis.title.x = element_blank(),
    axis.text.x = element_text(angle = -20, hjust = 0)
  ) + 
  labs(
    y = "Anzahl Bahnhöfe",
    fill = "Bahnhofskategorie"
  ) +
  scale_fill_manual(values = c(
    "black", # Fernbahnof (Hbf)
    "blue", # Hbf größerer Städte
    "green", # Hbf kleiner/mittleren städten
    "yellow2", # regionalbahnhof
    "orangered", # stadtteilbahnhof
    "orange", # landbahnof
    "pink" # ultra landbahnhof
  ))

```

An @fig-top12 lassen sich folgende Erkenntnisse ableiten:

Berlin hat im Vergleich zu den anderen Städten deutlich mehr Bahnhöfe. Dies könnte darauf hindeuten, dass das gesamte Gebiet als Adresse "Berlin" geführt wird, wodurch die Anzahl der Bahnhöfe in der Stadt scheinbar überdurchschnittlich hoch ist.

Frankfurt und Stuttgart haben im Vergleich zu den anderen Städten verhältnismäßig mehr Bahnhöfe der Kategorie 3. 
München, Berlin und Hamburg haben verhältnismäßig den höchsten Anteil an Bahnhöfen der Kategorie 4, während Düsseldorf, Nürnberg und Dresden die höchsten Anteile an Bahnhöfen der Kategorie 5 besitzen.
Die in @fig-colored-station-map sichtbaren Schwerpunkte lassen sich daher bestätigen.
Bezüglich der Fragestellung lässt sich aussagen, dass die Kategorien der Bahnhöfe zwischen Städten ungleichmäßig verteilt sind. 

### Vergleich auf Bundesländerebene

In diesem Abschnitt werden die Bahnhofsdaten auf Bundesländerebene analysiert. Hierbei werden auch die Daten zur Einwohnerzahl in Betrachtung gezogen.

Zunächst wird ein ähnliches Diagramm zu @fig-top12 erstellt, mit dem Unterschied, dass hier nach Bundesländern gruppiert wird. Somit ist die Datenmanipulation für diesen Teil auch sehr ähnlich.


```{r}
#| code-fold: true
#| label: fig-bar-bundeslander
#| fig-cap: Bundesländer nach Bahnhöfen


n.bundesland <- (table(bahnhof$Bundesland))
n.bundesland.order <- as.data.frame(n.bundesland[order(n.bundesland, decreasing = T)])

bahnhof.bundesland <- bahnhof %>% left_join(n.bundesland.order, by = c("Bundesland" = "Var1")) 


ggplot(data=bahnhof.bundesland) +
  geom_bar(
    aes(
      x=reorder(Bundesland, Freq, decreasing = T), 
      fill=`Kat. Vst`
    )
  ) + 
  theme(
    axis.title.x = element_blank(),
    axis.text.x = element_text(angle = -20, hjust = 0)
  ) + 
  labs(
    y = "Anzahl Bahnhöfe",
    fill = "Bahnhofskategorie"
  ) +
  scale_fill_manual(values = c(
    "black", # Fernbahnof (Hbf)
    "blue", # Hbf größerer Städte
    "green", # Hbf kleiner/mittleren städten
    "yellow2", # regionalbahnhof
    "orangered", # stadtteilbahnhof
    "orange", # landbahnof
    "pink" # ultra landbahnhof
  ))

```

Im Vergleich zu @fig-top12 ist es auffällig, dass es deutlich mehr Bahnhöfe der Kategorie 6 als der Kategorie 4 gibt. 
Generell ist eine stärkere Tendenz in Richtung kleinere Bahnhöfe zu erkennen. 
Dies lässt sich erklären, da die Bahnhöfe nicht nur noch in städtischem Gebiet, sondern auch vermehrt in ländlichem Gebiet liegen. 
Dies ist dadurch geschuldet, dass nun ein Länderdurchschnitt und kein Stadtdurchschnitt genommen wird. 
Auch sieht man, dass die drei Stadtstaaten (Berlin, Hamburg und Bremen) im Vergleich zu den anderen Städten eine andere Verteilung der Bahnhöfe haben.
Im Allgemeinen unterscheiden sich die Häufigkeiten von Bahnhofskategorien auf Bundesebene kaum (vor allem im Vergleich zu den Städten in @fig-top12). 

#### Karten auf Bundesländerebene {#sec-map-bundeslander}

In diesem Abschnitt werden nun weitere Bundesländerdaten (wie Einwohner und Fläche) zur Analyse hinzugefügt.

Hierzu wird dem Dataframe `german_states` die Anzahl der Bahnhöfe in diesem Bundesland hinzugefügt. Darauf werden 3 Karten zur Bevölkerungsdichte, Bahnhofsdichte und Anzahl der Bahnhöfe pro Person erstellt. Diese werden nebeneinander angezeigt, um die verschiedenen Daten gut vergleichen zu können.

::: callout-note
In diesen und allen folgenden Karten bis @fig-plz-tripple-plot wird eine logarithmische Scala verwendet, da die Unterschiede nicht erkennbar sind. Dies ist der Fall, da immer wieder einzelne Ausreißer wie Städte oder Stadtstaaten die Skala zu stark beeinflussen. Mit der logarithmischen Skala können somit auch Unterschiede in den restlichen Gebieten erkannt werden.
:::


```{r}
#| code-fold: true
#| fig-cap: Bundesländer im Vergleich
#| label: fig-state-cmp

german_states_weighted <- left_join(
  german_states,
  bahnhof %>%
    count(Bundesland),
  by = c("name_1" = "Bundesland")
)

heatmap_theme <- bahn_map_theme +
  theme(legend.position = "bottom", legend.title=element_blank())

population_density <- ggplot(data = german_states_weighted) +
  geom_sf(
    aes(fill = population/area)
  ) +
  heatmap_theme +
  scale_fill_gradient(trans = "log", labels = c(150, 500, 2000), breaks = c(150, 500, 2000))

train_density <- ggplot(data = german_states_weighted) +
  geom_sf(
    aes(fill = n/area)
  ) +
  heatmap_theme +
  scale_fill_gradient(trans = "log", labels = c(0.01, 0.02, 0.5, 0.1), breaks = c(0.01, 0.02, 0.05, 0.1))

population_per_train <- ggplot(data = german_states_weighted) +
  geom_sf(
    aes(fill = population/n)
  ) +
  heatmap_theme +
  scale_fill_gradient(trans = "log", labels = c(6000, 15000, 30000), breaks = c(6000, 15000, 30000)) 


plot_tripple_comparison <- function(population_density, train_density, population_per_train) {
  plot_grid(
    population_density, 
    train_density, 
    population_per_train, 
    nrow = 1, 
    labels = c("Bevölkerungsdichte(1/km²)", "Bahnhofdichte (1/km²)", "Einwohner pro Bahnhof"), 
    hjust = 0,
    vjust = 1)  
}

plot_tripple_comparison(population_density, train_density, population_per_train)

```

In allen drei Karten stechen die Stadtstaaten heraus. 
Auch kann man die dritte Karte als Verhältnisdiagramm zu den ersten Beiden ansehen:
$$
1: \frac{n}{population} \hspace{1cm} 2: \frac{population}{area} \hspace{1cm}  3: \frac{n}{area}
$$
In der dritten Karte ist eine Trennlinie zwischen den alten und neuen Bundesländern zu erahnen.
Die neuen Bundesländer scheinen im Schnitt mehr Bahnhöfe pro Person zu haben als die alten.  

<!-- So könnte man aus den ersten Karten geographische Zusammenhänge erahnen, welche durch die dritte Karte revidiert werden. Hierdurch wird die initiale Vermutung bestätigt, dass es Unterschiede zwischen Stadt und Land gibt aber es keine klaren Unterschiede im Bundesländervergleich gibt. Dies heißt trotzdem nicht, dass es keine Unterschiede gibt und alle Bundesländer gleich aufgestellt sind. -->

### Mehr Granularität durch Postleitzahlen

Um den im Bundesländervergleich markanten Unterschied genauer zu analysieren, wird nun die Granularität mithilfe von Postleitzahlen(PLZ) erhöht. Dies wird in zwei Schritten erledigt. 
Zuerst werden Gebiete mithilfe der ersten beiden Ziffern in der Postleitzahl (Postleitregionen) gruppiert. Danach wird jede PLZ einzeln betrachtet.

Zunächst müssen die Daten wieder angepasst werden. 
Hierzu werden die Postleitzahlen nach den ersten beiden Ziffern gruppiert und die Summe aller Einwohner sowie aller Bahnhöfe in diesem Gebiet hinzugefügt. Dieser Prozess ist sehr rechenintensiv. 
Darauf wird mit `st_area` die Fläche jedes Gebietes aus den Geometriedaten berechnet. 
Zusätzlich werden hier outlier herausgefiltert. In diesem Fall sind das PLZ, welche unter 30 Einwohner haben.
Diese PLZ beziehen sich auf Spezialfälle wie Flughäfen mit mehreren Bahnhöfen und kaum Einwohnern.
Im Anschluss werden wieder drei Karten zur Bevölkerungsdichte, Bahnhofsdichte und Anzahl der Bahnhöfe pro Person erstellt.

```{r}
#| code-fold: true
#| label: fig-plz-ziffern
#| fig-cap: Postleitregionen (ersten zwei Stellen) im Vergleich

german_plz_weighted <- left_join(
  german_plz,
  bahnhof %>%
    count(PLZ) %>%
    replace_na(list(n = 0)),
  by = c("plz" = "PLZ")
)

# filtern von outliern
german_plz_weighted <- german_plz_weighted %>%
  filter(einwohner > 30)

grouped_plz <- german_plz_weighted %>%
  mutate(leitgruppe = substring(plz, 1, 2)) %>%
  group_by(leitgruppe) %>%
  summarise(
    einwohner = sum(einwohner),
    bahnhof_num = sum(n, na.rm = T)
  )


grouped_plz$qkm <- st_area(grouped_plz)
grouped_plz <- grouped_plz %>% mutate(qkm = as.numeric(qkm)/1000000) # m² to km²


population_density <- ggplot(grouped_plz) +
  geom_sf(aes(fill = einwohner/qkm)) +
  scale_fill_gradient(trans = "log", labels = c(100, 500, 2000), breaks = c(100, 500, 2000)) +
  heatmap_theme

train_density <- ggplot(grouped_plz) +
  geom_sf(aes(fill = bahnhof_num/qkm)) +
  scale_fill_gradient(trans = "log", labels = c(0.01, 0.5, 0.2), breaks = c(0.01, 0.05, 0.2)) +
  heatmap_theme

population_per_train <- ggplot(grouped_plz) +
  geom_sf(aes(fill = einwohner/bahnhof_num)) +
  scale_fill_gradient(trans = "log", labels = c(5000, 20000, 70000), breaks = c(5000, 20000, 70000), limits= c(5000, 70000)) +
  heatmap_theme


plot_tripple_comparison(population_density, train_density, population_per_train)
```

Mit diesen drei Karten kann man die vorhergehenden Vermutungen aus @sec-map-bundeslander verwerfen. 
Statt einem Ost-West Unterschied sind auf dritten Karte drei Regionen (Ost, Nordwest und Süd) zu erkennen, welche eine unterschiedliche Anzahl an Bahnhöfen pro Person haben.

#### Aufteilung in einzelne Postleitzahlen {#sec-plz-map}

Im letzten Schritt der Analyse mit Karten werden nun die Bereiche in die einzelnen Postleitzahlregionen unterteilt. Hier ergibt sich jetzt auch die Besonderheit, dass es für einige PLZ keinen Bahnhof gibt. Dennoch muss hier keine weitere Datenmanipulation erfolgen und es kann mit den verarbeiteten Daten aus den vorherigen Schritten gearbeitet werden.

```{r}
#| code-fold: true
#| warning: false
#| label: fig-plz-tripple-plot
#| fig-cap: Vergleich auf Ebene einzelner Postleitzahlen

population_density.plz <- ggplot(data = german_plz_weighted) +
  geom_sf(
    aes(fill = einwohner/qkm),
    color = NA
  ) +
  scale_fill_gradient(trans = "log", labels = c(10, 500, 20000), breaks = c(10, 500, 20000)) +
  heatmap_theme

station_density.plz <- ggplot(data = german_plz_weighted) +
  geom_sf(
    aes(fill = n/qkm),
    color = NA
  ) +
  scale_fill_gradient(trans = "log", labels = c(0.01, 0.1, 1), breaks = c(0.01, 0.1, 1)) +
  heatmap_theme

population_per_station.plz <- ggplot(data = german_plz_weighted) +
  geom_sf(
    aes(fill = einwohner/n),
    color = NA
  ) +
  scale_fill_gradient(trans = "log", labels = c(500, 2000, 20000), breaks = c(500, 2000, 20000)) +
  heatmap_theme

plot_tripple_comparison(population_density.plz, station_density.plz, population_per_station.plz)
```


Mit dieser feien Granularität sieht man nun, dass die Bahnhofsdichte stark mit der Bevölkerungsdichte zusammenhängt. 
Jedoch ist das Verhältnis Einwohner pro Bahnhof in Deutschland recht gleichmäßig verteilt. 
Es gibt keinen großen Unterschied zwischen Land- und Stadtregionen. 
Dies gilt zumindest an den Postleitzahlen, an welchen es mindestens einen Bahnhof gibt. Erstaunlicherweise hat die Karte der Bahnhofsdichte (und somit auch die Dritte) großflächige Lücken (graue Stellen) an welchen es gar keinen Bahnhof gibt. 
Dennoch kann man feststellen, dass die Lücken im Osten des Landes deutlich kleiner sind und es somit in fast jeder Postleitzahl mindestens einen Bahnhof gibt. 
Dies kann jedoch auch damit zusammenhängen, dass die PLZ-Regionen sehr unterschiedlich groß sind. Mehr dazu in @sec-grid .

### Bahnhofskategorien nach Einwohner

Um zu überprüfen, ob die Einwohneranzahl wie vermutet mit der Bahnhofsanzahl verwand ist, werden die beiden Größen miteinander verglichen.
Da sich aufgrund der Wertbereichsunterschiede zwischen der Einwohner- und Bahnhofsanzahl die Punkte eines Punktdiagramms zu sehr häufen würden, wird sich für ein Box-Plot entschieden.
Damit der Graph aufgrund der vielen Postleitzahlen mit "0"-Werten nicht verfälscht wird, muss wie in den bisherigen Grafiken eine logarithmische Skalierung gewählt werden.


```{r}
#| warning: false
#| label: fig-box-plot
#| fig-cap: Box-Plot der Einwohnerdichte zur Bahnhofsdichte

grouped_german_plz_weighted <- german_plz_weighted %>% 
    mutate(bin = cut(einwohner/qkm, seq(min(einwohner/qkm), max(einwohner/qkm) + 5000, 5000), right = FALSE))

ggplot(grouped_german_plz_weighted) +
  geom_boxplot(aes(x = einwohner/qkm, y = n/qkm, fill = bin, group = bin)) +
  scale_y_continuous(trans = "log", labels = c(0.006, 0.04, 0.3, 2.7), breaks = c(0.006, 0.04, 0.3, 2.7)) +
  scale_fill_discrete(labels = c("0 - 5000", "5000 - 10000", "10000 - 15000", "15000 - 20000")) +
  xlab("Bevölkerungsdichte (1/km²)") +
  ylab("Bahnhofsdichte (1/km²)") +
  labs(fill = "")

```
Erkennbar ist, dass wie erwartet höhere Einwohnerdichten mit höheren Bahnhofsdichten verwand sind.
Die bei der Postleitzahlgrafik geäußerte Vermutung lässt sich daher bestätigen.

### Versuch auf einem Grid {#sec-grid}

In @fig-plz-tripple-plot ist in Ostdeutschland eine größere Flächenabdeckung der Postleitzahlen mit Bahnhöfen zu sehen als im Westen.
Ob dies einer real gleichmäßigeren Flächenabdeckung zugrunde liegt oder einfach an den größeren Postleitzahlflächen in Ostdeutschland liegt, soll mit einer gleichmäßig granularer Karte geprüft werden.
Hierzu wird Deutschland in ein Gitter unterteilt und die Anzahl an Bahnhöfen je Fläche gezählt.

```{r}
#| warning: false
#| label: fig-grid-map
#| fig-cap: Gitter an Bahnhöfen je Fläche

germany_matrix <- matrix(rep(0, 50*80), nrow = 50, ncol = 120)

# we need it to be sequential
for(x in 1:nrow(stations_geo_loc)) {
  lon <- round((stations_geo_loc[x, "lon"] - 5.5) * 5)[1, 1]
  lat <- round((stations_geo_loc[x, "lat"] - 46) * 12)[1, 1]
  germany_matrix[lon, lat] <- germany_matrix[lon, lat] + 1
}

germany_df <- melt(germany_matrix, c("x", "y"), value.name = "z")
germany_df$z[germany_df$z == 0] = NA

ggplot(germany_df, aes(x, y, fill =z)) +
  geom_tile() +
  scale_fill_continuous(na.value = "white") +
  theme(aspect.ratio = 3/2) +
  bahn_map_theme + 
  labs(fill = "Bahnhöfe")

```

Anders als erwartet ist die Flächenabdeckung von Bahnhöfen in Ostdeutschland nicht besser als die in Westdeutschland. 
Im Bundesvergleich sind nahezu alle Länder ähnlich gut abgedeckt.
Ausnahmen bilden hier wie zuvor Populationszentren wie Frankfurt, Berlin oder München.

### Fun Fact: Prozentsatz an Bahnhöfen mit "Bahnhof" in der Adresse

Abseits der Fragestellung, ist bei der Analyse der Adressen aufgefallen, dass die allermeisten Straßennamen "Bahnhof" im Namen tragen (bspw. `Bahnhofstraße`, `Bahhofallee`).
Um zu überprüfen, ob sich diese Beobachtung im gesamten Datensatz widerspiegelt, wird Folgendes getestet:

```{r}
#| output: false

address.percentage <- bahnhof %>%
  filter(grepl("Bahnhof", Straße)) %>%
  count(.) / nrow(bahnhof)
```

Und es stellt sich heraus, dass tatsächlich `r address.percentage`% aller Bahnhöfe "Bahnhof" in ihrer Adresse stehen haben!

## Fazit !TODO!

Wie erwartet

Erkenntnisse aus Daten:

-   Viele Lücken in Bahnhofskarte
-   stadt-land unterschiede
-   (Bahnhofmenge korreliert leicht mit Einwohneranzahl)
-   ....
- alle "gerecht" verteilt (nach anzahl)
  - aber kategorieverteilung unterschiedlich
  

Liste was man noch hätte machen können: todo

-   postleitzahl an de grenze
